【裁判字號】    88,上易,4184
【裁判日期】    890229
【裁判案由】    偽造文書
【裁判全文】
臺灣高等法院刑事判決                  八十八年度上易字第四一八四號
    上  訴  人  臺灣臺北地方法院檢察署檢察官
    被      告  甲○○
    選任辯護人  林雯澤
    被      告  乙○○
    選任辯護人  李復甸
    選任辯護人  夏安安
右上訴人因被告偽造文書案件，不服臺灣台北地方法院八十八年度易字第二○二號，
中華民國八十八年七月十五日第一審判決（起訴案號：臺灣台北地方法院檢察署八十
七年度偵字第二四三四七號）提起上訴，本院判決如左：
    主  文
原判決撤銷。
甲○○共同行使從事業務之人，明知為不實之事項，而登載於其業務上作成之文書，
足以生損害於他人，處拘役伍拾玖日，如易科罰金以參佰元折算壹日。
乙○○共同行使從事業務之人，明知為不實之事項，而登載於其業務上作成之文書，
足以生損害於他人，處拘役伍拾玖日，如易科罰金以參佰元折算壹日，緩刑貳年。
    事  實
一、乙○○為設於台北市○○○路三四三號六樓之穩穩影視事業股份有限公司（下稱
    穩穩公司）之董事長兼總經理，甲○○則為該公司之副總經理。民國（下同）八
    十五年間，因乙○○、甲○○欲派員至穩穩公司在美國轉投資而有百分之七十股
    份之ＣＹ國際公司（CY International Corporation，下稱ＣＹ公司）處理業務
    ，適林素妍（另行通緝到案後另結）當時並無工作，乙○○、甲○○乃請林素妍
    赴美管理業務，為辦理赴美簽証需要，三人明知林素妍於八十三年及八十四年間
    ，並非穩穩公司之員工，乃基於共同之犯意聯絡，由穩穩公司從事業務之乙○○
    指示甲○○製作林素妍辦理移民簽証所需之各項文件，含林素妍之薪資所得扣繳
    憑單及名片等，甲○○則於八十五年五月九日委由不知情之不詳姓名會計以穩穩
    公司名義同時製作業務上登載不實之林素妍八十三年度、八十四年度各類扣繳暨
    免扣繳憑單各一紙；編號為「穩薪字第００一號」者，其上虛偽記載林素妍於八
    十三年度在穩穩公司領取薪資新臺幣（下同）五十五萬元；編號為「穩薪字第０
    一號」者，其上虛偽記載林素妍於八十四年度在穩穩公司領取薪資六十萬元；甲
    ○○、乙○○為方便林素妍取得美國簽証，由甲○○指示不知情之穩穩公司會計
    李美鳳以穩穩公司名義，於八十五年五月九日開具業務上登載不實之員工職務證
    明書及准假證明書，其中員工職務證明書上虛偽記載林素妍係穩穩公司「企劃部
    經理」，到職日期為八十二年一月十日，准假證明書上則虛偽記載林素妍任職部
    門為企劃部，職稱為經理，製作完成後，再交予甲○○，而接續明知為不實事項
    ，登載於其業務上作成之文書，均足生損害於穩穩公司對於業務文書製作之正確
    性。甲○○於取得上開登載不實之業務上文書即林素妍之扣繳憑單後，即寄交美
    國ＣＹ公司而行使之，足以生損害於穩穩公司對員工薪資扣繳文書製作之正確性
    。嗣因甲○○及林素妍之夫莊育焜因涉及貪污一案，於八十六年十一月廿七日，
    由台灣台北地方法院檢察署檢察官指揮法務部調查局台北市調查處搜索甲○○住
    處，而扣得上揭虛偽文書、其他為申請移民之相關資料暨穩穩公司之員工薪資報
    表等而得知上情。
二、案經法務部調查局台北市調查處移送台灣台北地方法院檢察署檢察官偵查起訴。
    理  由
一、訊據被告乙○○、甲○○二人均矢口否認有何上開犯行，分別辯解如下：
（一）、乙○○辯以：
  （１）、乙○○與甲○○係於八十年、八十一年左右認識，當時因有線電視剛起步
          ，需要大量播映之影片，甲○○當時即負責北縣供應影片業務，該時林素
          妍即在甲○○位於中和之公司上班，八十三年初，甲○○取得助東頻道代
          理權，並加入乙○○經營之穩穩公司，由甲○○取得穩穩公司百分之三十
          之股權，乙○○取得百分之七十股權，工作分配則由乙○○負責拉取廣告
          業務，甲○○負責公司內部營運管理，林素妍則繼續於位於中和之辦公室
          負責供片業務及廣告商之介紹，故林素妍確有在穩穩公司上班。
  （２）、被告雖於公司擔任負責人之職，惟其在台灣時間並不多，縱在台灣，亦多
          在公司外負責爭取廣告客戶，財務部分係交由任公司副總之甲○○負責，
          故乙○○僅對公司內部帳目只掌握大方向，細節則交由被告甲○○執行，
          從而乙○○確知林素妍有在穩穩公司上班，並因信任甲○○之故，故其薪
          資任由甲○○與林素妍自行會算，僅知會乙○○一聲，故乙○○雖知林素
          妍領有薪資，但從未深究所發之確實金額。
  （３）、本案之起始係因穩穩公司擁有在美國設立之ＣＹ公司之百分之七十之股權
          ，故需派人到美國監督該公司之財務，乙○○身為穩穩公司負責人，因無
          法長時間駐在美國，故須派一值得信任之人到美監督，適林素妍在穩穩公
          司任職，乃派其前往美國監督ＣＹ公司財務。
  （４）、於辦理林素妍在美工作證明時，乙○○係委託ＣＹ公司法顧問李榮祖律師
          事務所處理，李律師指示當時適在美國之乙○○關於林素妍辦理移民所需
          資料後，乙○○乃以傳真方式交辦在台灣之甲○○處理，因林素妍乃由穩
          穩公司派駐到美國作財務監督的，其核薪會參酌林素妍在穩穩公司薪資，
          而一般佣金在台灣商場上均不會於扣繳憑單上顯示，故乙○○自然希望扣
          繳憑單據實開立，故特地提醒公司員工按實際支出開列，不要少開，且陳
          淑馨直覺認為，林素妍既在穩穩公司上班，公司自有替他報稅，才交代林
          錦榮交給會計師陳娟娟依公司帳作扣繳憑單，否則如乙○○明知此有偽造
          文書之嫌，自己製作或交給會計填寫即可，何必指明交予會計師開列？對
          穩穩公司而言，漏報林素妍之薪資支出，反需多繳稅，一般公司應不會犯
          此錯誤，亦可見穩穩公司僅係過失短報，並非明知不實而登載於扣繳憑單
          之犯行。
  （５）、乙○○所要求之資料甲○○並未交予乙○○確認其內容，而係直接寄至李
          榮祖律師辦公室，乙○○並未看過薪資所得稅單，且在乙○○交辦過程中
          ，亦未有人告知林素妍並未在穩穩公司報稅，無法開立扣繳憑單，乙○○
          亦無法得知林素妍並未申報公司薪資。
  （６）、公訴人認林素妍行使於美國在台協會，致生損害於穩穩公司對於業務文書
          製作與美國在台協會審查之正確性，惟姑且不論穩穩公司的確有支付林素
          妍佣金等薪資，而美國在台協會乃美國在台所設為美國辦理事務之單位，
          縱其文件內容有誤，亦僅致生損害於美國政府，且美國政府並未授權中華
          民國政府訴追損害其利益者，尚不能據此而認損害美國在台協會即係損害
          中華民國之公眾或他人。
  （７）、林素妍之在職證明書與准假證明書，因辦理美國工作證明並不需要此等文
          件，而自地檢署移送之美國在台協會相關文件亦未提及此等證明書類，且
          該等書類係調查局於甲○○家中搜出，顯見並未行使於美國在台協會，且
          乙○○亦未發傳真要求甲○○準備，甲○○為何製作並蓋用公司大小章，
          且留存家中，乙○○無從得知，即無觸犯此一犯行之可能。
（二）、甲○○則辯以：
  （１）、林素妍與甲○○二人兄妹感情最好，因林素妍賦閒在家，故八十二年間，
          甲○○投身有線電視第四台業務繁忙之際，乃請林素妍至中和工作室（台
          北縣中和市○○路九九七巷八之一號）協助客戶資料整理與聯繫等事務。
          該段期間，被告與穩穩公司合作，除取得百分之三十股權外，並擔任副總
          經理，因原先工作加上新職後，工作負擔沈重，乃於加入穩穩公司之時，
          要求公司應支薪於林素妍，並得穩穩公司首肯，林素妍乃於甲○○原設於
          中和之辦公室上班，薪資之給付則依其該月工作量評估。
  （２）、林素妍確在穩穩公司上班，除據乙○○於八十八年四月九日具狀述明外，
          且據證人黃生健、李麗卿、許秀華證述在卷。其中黃生健供以曾在華中橋
    辦公室見過林素妍，當時林素妍在該公司辦公桌做何事，渠不知情，當時
          係甲○○介紹林素妍與渠認識；李麗卿陳以渠與甲○○認識十七、八年，
          故認識林素妍，渠知道林素妍有幫甲○○做事，因為渠找過甲○○，有時
          電話係由林素妍代轉，甲○○有提及林素妍係幫其做事；許秀華則證以八
          十四年初，渠公司成立前要打廣告，甲○○和林素妍有來公司籌備處談廣
          告，並且有和林素妍電話聯絡過，而林素妍係以穩穩公司名義與渠說的；
          而林素妍確有向穩穩公司支薪，業據同案之乙○○敘述甚明。
  （３）、共同被告乙○○八十八年四月九日所具答辯狀中敘及，林素妍確有在穩穩
          公司上班，故其亦有支領穩穩公司之薪資，且乙○○於八十八年五月二十
          四日亦稱此為內帳，有支付薪水給林素妍小姐，穩穩公司之股東是家族公
          司，費用是以股東往來處理，甲○○同意即可，足認林素妍確有領取薪資
          。
  （４）、移民美國並不須提出扣繳憑單、准假證明書及員工職務證書，亦可從向美
          國在台協會所調得之移民申請資料得知。而扣案之「准假證明書」其事由
          記載「赴美觀光旅遊」，足證林素妍申請移民美國與系爭准假證明書無關
          ，亦與李榮祖律師要求之移民申請個人資料項目不符。
  （５）、公訴人逕以林素妍行使扣繳憑單二紙及員工職務證明書及准假證明書，向
          美在台協會提出移民申請云云，自屬無據，從而自無生損害於美國在台協
          會審查之正確性。況美國在台協會乃依美國法令設置於台灣，以辦理入出
          境、簽證等事宜之機關，其係為美國政府辦理事務，縱其文件內容有誤，
          亦僅致生於美國政府，且美國政府並未授權中國政府訴追損害其利益者，
          美國在台協會既為美國之公務機關，並非我國之機關，從而公訴人認生損
          害於美國在台協會審查之正確性即推論致生損害於中華民國之公眾或他人
          ，亦有未洽。
  （６）、又穩穩公司係乙○○持有百分之七十股份，甲○○持有其餘百分之三十股
          份，渠等二人即為穩穩公司之全部，渠等同意林素妍任職於穩穩公司，亦
          同意其支薪，自無生損害於穩穩公司。而名片之製作向來公司均有權為之
          ，林素妍其職稱如係由穩穩公司所決定，亦未生損害於穩穩公司。
三、經查：
（一）、有關開立虛偽不實之扣繳憑單部分：
  （１）、查林素妍之納稅資料中並無穩穩公司之薪資所得，且穩穩公司自八十一年
          度起至八十六年度止，均無被告林素妍領薪之紀錄一節，此有財政部財稅
          資料中心函附資料、穩穩公司八十一年至八十六年之薪資、勞健保資料扣
          案可憑。雖被告乙○○辯稱林素妍確有領取薪資，該薪資係因林素妍介紹
          個案之佣金，且佣金依商業習慣並未報稅云云（除乙○○之答辯狀外，並
          參八十七年度偵字第二四三四七號卷宗），然甲○○則辯以林素妍係於其
          在中和之辦公室工作，八十三年二、三月開始（至林素妍出國）每月薪資
          四萬多元云云（原審卷第五十六頁八十八年三月八日筆錄），二被告就林
          素妍之薪資，一則說係領取佣金，一則說每月薪資為四萬餘元，二人所言
          ，前後不一，本難憑信，且甲○○於偵查中係稱林素妍因為介紹公司客戶
          而領佣金云云（詳偵卷第六十頁背面），核與甲○○在院方所供之固定薪
          水任職之情況不符，甲○○所供，亦明顯矛盾，而無可採。況林素妍向穩
          穩公司領取之薪資，依所得稅法第三十二條之規定，得以費用或損失列支
          ，依同法第二十四條第一項規定，得於公司該支出年度收入總額中扣除，
          亦即此筆支出可自公司之營利事業所得額中扣除，而不需繳納營利事業所
          得稅，若此部分未予扣除，穩穩公司反將多繳納營利事業所得稅，故若穩
          穩公司確有支付林素妍薪資，當無不在公司會計文件上顯現之理，惟被告
          二人始終無法提出穩穩公司給付林素妍金錢之相關資料，核與被告乙○○
          在偵查中稱：林素妍未在公司任職，亦無在公司擔任企劃部經理之情事等
          語相合（詳偵卷第五十九、六十頁），故被告二人於法院中所辯林素妍曾
          在穩穩公司工作一節，即不可採，被告林素妍於八十三、八十四年度確未
          在穩穩公司任職、支薪一節，應堪認定。
  （２）、雖被告甲○○舉證人黃生健、李麗卿、許秀華以證明林素妍確有為穩穩公
          司工作云云，然查，證人黃生健証稱：僅知林素妍在中和辦公室工作；李
          麗卿則稱係聽甲○○講的，二人所言，均不能證明林素妍係為穩穩公司工
          作。至許秀華雖陳稱我們公司八十四年初成立前，欲打廣告，甲○○和林
          素妍有來公司籌備處談廣告之事，並有和林素妍電話聯絡過，且林素妍是
          以穩穩公司名義與我談的云云，若其所言為真，則林素妍又何以無向穩穩
          公司領取薪資之資料？許女證詞即難採信。縱認證人所證林素妍曾在林錦
          榮所設之中和辦公室工作一節為真，惟林素妍究係為甲○○個人工作，抑
          或係為穩穩公司工作，仍有研求餘地，而基於後述各點，亦難認被告係為
          穩穩公司工作。
  （３）、穩穩公司之會計及會計助理李美鳳、陳秋靜二人於偵查、原審審理中均明
          確供陳林素妍並未在穩穩公司工作、林素妍非穩穩公司之員工、林素妍未
          在穩穩公司任職或支領薪水等語（詳偵卷第七、十頁及原審八十八年四月
          九日筆錄），倘林素妍確有在穩穩公司工作，縱係在中和辦公室，如林素
          妍確有支領公司薪水，則公司之會計及助理會計當無不知之理。
  （４）、又被告乙○○自承附於偵查卷宗第二十九頁載「素妍九四、九五年的薪資
          所得稅單（不要太少）（請陳娟娟做好公司蓋章就行了）」等字及其他交
          辦事項等文字，確係其字跡，係其自美國傳回請甲○○辦理等情不諱，亦
          為甲○○所是認。依乙○○上開交辦傳真內容所載，乙○○係一次指示開
          立林素妍九四年及九五年之「稅單」（指扣繳憑單），核與正常公司按年
          度為員工辦理薪資扣繳憑單者異，顯屬異常，而依該傳真單所載，被告
          乙○○係稱上開文件乃ＤＩＣＫ（即美國為林素妍辦移民簽証之律師）所
          要，故被告乙○○有與被告甲○○、林素妍共同明知不實事項而製作該扣
          繳憑單並持以主張之共同犯意聯絡與行為分擔，亦堪認定。
（二）、有關製作虛偽不實之員工職務證明書及准假證明書等文件部分
  （１）、上開內容虛偽不實之員工職務證明書及准假證明書等文件，均經扣案，並
          有影本附於上開偵查卷第五十一頁及第五十二頁內。而據證人李美鳳證述
          ，該二張均係甲○○指示渠打字，打完字後係交予甲○○，甲○○如何使
          用則不知情等語（參偵查卷第十頁反面及原審八十八年四月九日筆錄），
          甲○○亦自承，上開二份證明書確係渠指示李美鳳製作無訛，從而該二張
          文件係甲○○指示不知情之李美鳳製作，應可認定。
  （２）、另查，被告乙○○及甲○○均坦承擬派林素妍至美國工作，林素妍係先持
          觀光簽証去美，於至美國後才申請移民，該扣於偵查卷第五十一、五十二
          頁之員工職務証明書、准假証明書等係為方便林素妍辦理去美簽証用，但
          尚未使用，被告甲○○更坦承該二文書係伊指示麻子美鳳製作無誤等語，
          參以該二文書上均蓋用被告乙○○之小章及穩穩公司章等情觀之，被告陳
          淑馨與甲○○、林素妍等三人，就該二文書之不實登載，亦有犯意聯絡、
          行為分擔之共同關係甚明。被告乙○○辯稱伊人常在國外，穩穩公司之業
          務多由甲○○指示，伊並不知情云云，尚屬卸責之詞，殊無可採。
（三）、被告二人雖辯稱伊二人並未行使上開扣繳憑單，係要交給美國ＣＹ公司核林
        素妍之薪水用，係不知情之美國律師替林素妍申請移民簽証時，誤將該扣繳
        憑單寄給美國移民局，伊等並無指示美國律師行使該扣繳憑單之意思云云。
        然查，被告二人既坦承於該二紙扣繳憑單製作完成後，隨即寄去美國給ＣＹ
        公司核林素妍之薪水用，則被告二人有對外主張該二紙扣繳憑單內容之意思
        及行為甚明，核其二人之行為已成立行使該登載不實文書，乃至為明確，被
        告二人仍辯稱未行使該登載不實文書云云，顯非可採。
（四）、公訴意旨認被告林素妍尚將上開員工証明書、准假証明書等持向美國在台協
        會提出移民申請云云，核公訴人既未提出認定此部分事實之証據，且依卷附
        美國在台協會送交台北市調查處之林素妍申請移民資料，共計八張，其中第
        一張為美國之承辦人簽名確認另七張文件，與原本相符；第二張則為該國移
        民單位一之一四０號表格，即外國工作者移民請求書（Immigrant Petition
        for Alien Worker），依該表格填載內容以觀，其申請人為ＣＹ公司，申請
        種類（Petition Type）係跨國總裁或經理人（A multinational executive
        or manager），被請求之對象為林素妍，申請日期則為一九九六年五月廿八
        日，所附文件並無上開員工職務證明書及准假證明書，從而公訴人認被告二
        人交付上開文件予林素妍，供其向美國在台協會行使，以聲請移民云云，尚
        有誤認，此依本院再函詢北美事務協調委員會函覆結果，更可知美國ＣＹ公
        司替林素妍申請移民時僅檢送扣繳憑單，並未有員工証明書或准假証明書，
        故被告二人辯稱該二証明書並未據持以行使主張等語，尚堪採信。
（五）、穩穩公司具有法人之人格，被告等上開二登載不實証明書部分，雖未經持以
        行使，但其登載不實仍足使生損害於法人即穩穩公司，自不待言。被告甲○
        ○之辯護人提出該公司為甲○○及乙○○共同組成之家族公司，其等二人之
        決定，即為公司之決定，故二人所為縱有不實，亦未生損害於穩穩公司云云
        ，實有未洽，而非可採。
（六）、綜上各節說明，被告二人所為辯解，非均可採，其等犯行則事證明確，應堪
        認定。
四、查穩穩公司為營利事業，製作在職證明書、准假證明書及填報扣繳憑單，乃附隨
    其業務而製作，自係業務上作成之文書，而被告乙○○、甲○○二人分任公司負
    責人及副總經理，上開業務亦係其等執行公司業務時之範圍；而被告二人指示不
    知情之李美鳳、或不詳姓名者製作不實之准假證明書、員工職務證明書及扣繳憑
    單，核均為該登載不實文書犯行之間接正犯。故核被告二人所為，均係犯第二百
    十六條之行使同法第二百十五條之業務上登載不實文書罪。被告二人之業務登載
    不實行為，應為行使之高度行為所吸收，不另論以業務登載罪。又被告二人與同
    案被告林素妍間就上開行使及製作業務登載不實文書犯行間，有犯意聯絡及行為
    分擔，應論以共同正犯。被告二人為林素妍之移民目的而一次製作八十三及八十
    四年度之二紙不實扣繳憑單及同時指示不知情之會計製作不實之員工証明書、准
  假証明書等行為，乃同一日接續為之，為單純之一行為，公訴人認被告二人前後
    二次製作不實扣繳憑單之行為暨製作職務明書、准假證明書之行為，係基於概括
    犯意為之，成立連續犯云云，尚有未洽。原審對被告為論罪科刑，固非無見，但
    原審誤認被告二人無行使登載不實文書之行為及就登載不實之員工証明書、准假
    証明書部分，僅由被告甲○○一人單獨為之，被告乙○○並未參與云云，核此認
    定與卷內事証不符，就被告二人係一次接續製作八十三、八十四年度之扣繳憑單
    ，為單純一行為，原判決誤認係連續二行為，並認構成連續犯云云，亦有未洽，
    公訴人執此理由上訴，核其上訴為有理由。被告甲○○上訴否認犯罪，核無理由
    。公訴人之上訴既有理由，自應由本院將原判決撤銷改判。爰審酌被告二人犯罪
    之動機、目的係為使林素妍為穩穩公司監管ＣＹ公司之財務，尚無証據証明被告
    二人協助林素妍以跨國經理人之身分移民，係為幫助林素妍大即另案貪污案（原
    審法院八十七年度訴字第五二三號案）被告莊育焜一年後（八十六年五月以後）
    將貪污所得隱藏於在美之林素妍處，故不能因莊育焜其後之犯罪行為，酌為從重
    量處本件被告等罪責之依據，而應單純就本件犯行事實等為量刑之基礎，及被告
    二人之手段、犯罪之次數、被告二人並未將該扣繳憑單持以逃漏稅捐，其犯行所
    生危害不大及犯罪後未能坦承犯行等一切情狀，各量處如主文所示之刑，並分別
    諭知如易科罰金之折算標準。另查，被告乙○○前未曾受有期徒刑以上之刑之宣
    告，此有台灣高等法院檢察署刑案紀錄簡覆表一件在卷可徵，本件被告所犯既屬
    輕微，且所生危害亦小，經此教訓後，應知警惕，當無再犯之虞，本院因認對其
    所宣告之刑，以暫不執行為適當，爰併予宣告緩刑，以勵自新。至被告甲○○前
    雖未曾經法判處有期徒刑確定，惟其因與莊育焜共同犯貪污案件，甫經原審以
    八十七年度訴字第五二三號案判處有期徒刑十一年，褫奪公權四年，經其上訴後
    ，目前正由本院審理中，爰不另諭知緩刑，附此說明。
據上論斷，應依刑事訴訟法第三百六十九條第一項前段、第三百六十四條、第二百九
十九條第一項前段，刑法第二十八條第二百十六條、第二百十五條、第四十一條、第
七十四條第一款，罰金罰鍰提高標準條例第一條前段、第二條，判決如主文。
本案經檢察官劉斐玲到庭執行職務。
中     華     民     國    八十九   年       二       月     二十九    日
                             臺灣高等法院刑事第十五庭
                                 審判長法  官  劉  叡  輝
                                       法  官  林  勤  綱
                                       法  官  黃  瑞  華
右正本證明與原本無異。
不得上訴。
                                       書記官  秦  仲  芳
中     華     民     國    八十九   年       三       月       三       日


司法院資訊處製作；財團法人民間司法改革基金會備份。
